【裁判字號】    97,訴,917
【裁判日期】    981009
【裁判案由】    分割共有物
【裁判全文】
臺灣彰化地方法院民事判決  97年度訴字第917號
原      告  巳○○
訴訟代理人  朱清雄律師
複 代 理人  甲○○
被      告  酉○
被      告  宙○
被      告  黃○○
被      告  Ｌ○○
被      告  Ｆ○○
被      告  亥○○
被      告  地○○
被      告  Ｑ○○
                        40號.
被      告  玄○○
被      告  丁○○○
被      告  申○○    原住彰化.
被      告  Ｋ○○
被      告  己○○
被      告  乙○○
被      告  辛○○
被      告  丙○○
被      告  Ｄ○○○
被      告  庚○○
被      告  戊○○
被      告  壬○○
                        5號
被      告  Ｂ○○
被      告  天○○
被      告  宇○○
被      告  戌○
被      告  Ａ○
                        60號.
被      告  Ｐ○○
被      告  Ｅ○○○
被      告  Ｃ○○
被      告  Ｇ○○
被      告  Ｉ○○
被      告  Ｏ○○
被      告  Ｍ○○
被      告  Ｎ○○
被      告  Ｈ○○
被      告  丑○○
被      告  寅○○
被      告  辰○○
被      告  子○○○
被      告  未○○
被      告  Ｊ○○○
被      告  卯○○
被      告  午○○
被      告  癸○○
上列當事人間請求分割共有物事件，本院於98年09月25日言詞辯
論終結，判決如下：
    主      文
被告酉○、宙○、黃○○、Ｌ○○、Ｆ○○、亥○○、地○○、
Ｑ○○、玄○○、丁○○○、申○○、Ｋ○○、己○○、乙○○
、辛○○、丙○○、Ｄ○○○、庚○○、戊○○、壬○○、Ｂ○○、天○○、宇○○、戌○、Ａ○、Ｐ○○、Ｅ○○○、Ｃ○○
、Ｇ○○、Ｉ○○、Ｏ○○、Ｍ○○、Ｎ○○、Ｈ○○、丑○○
、寅○○、辰○○、子○○○、未○○、Ｊ○○○、卯○○、午
○○、癸○○應就其被繼承人黃松所遺坐落彰化縣埔心鄉○○段
七一七地號、地目田、面積二一六三‧○九平方公尺、應有部分
四分之一之土地辦理繼承登記。
兩造共有坐落彰化縣埔心鄉○○段七一七地號、地目田、面積二
一六三‧○九平方公尺土地，應予分割，其分割方法為：如附圖
乙案（即彰化縣溪湖地政事務所98年06月30日字 682號收件、複
丈日期98年07月01日之土地複丈成果圖）所示編號Ａ部分、面積
一六二二‧三二平方公尺之土地，分歸原告取得；編號Ｂ部分、
面積五四○‧七七平方公尺之土地，分歸被告酉○、宙○、黃○○、Ｌ○○、Ｆ○○、亥○○、地○○、Ｑ○○、玄○○、丁○○○、申○○、Ｋ○○、己○○、乙○○、辛○○、丙○○、Ｄ
○○○、庚○○、戊○○、壬○○、Ｂ○○、天○○、宇○○、
戌○、Ａ○、Ｐ○○、Ｅ○○○、Ｃ○○、Ｇ○○、Ｉ○○、Ｏ
○○、Ｍ○○、Ｎ○○、Ｈ○○、丑○○、寅○○、辰○○、子
○○○、未○○、Ｊ○○○、卯○○、午○○、癸○○等公同共
有取得。
訴訟費用由兩造按如附表所示應負擔訴訟費用之比例負擔之。
    事實及理由
一、被告酉○、宙○、黃○○、Ｌ○○、Ｆ○○、亥○○、地○○、Ｑ○○、玄○○、丁○○○、申○○、Ｋ○○、己○○
    、乙○○、辛○○、丙○○、Ｄ○○○、庚○○、戊○○、
    壬○○、Ｂ○○、戌○、Ａ○、Ｐ○○、Ｅ○○○、Ｃ○○
    、Ｇ○○、Ｉ○○、Ｏ○○、Ｍ○○、Ｎ○○、Ｈ○○、丑
    ○○、寅○○、辰○○、子○○○、未○○、Ｊ○○○、卯
    ○○、午○○、癸○○等受合法通知，均未於言詞辯論期日
    到場，經核並無民事訴訟法第 386條各款所列情形，爰依原
    告之聲請就此部分由其一造辯論而為判決。
二、原告起訴主張：緣坐落彰化縣埔心鄉○○段 717地號、地目
    田、面積 2163.09平方公尺土地（下稱系爭土地）為原告與
    黃松所共有，黃松之應有部分4分之1，原告之應有部分 8分
    之 6，而共有人黃松已於36年07月28日死亡，被告等均為其
    繼承人，惟尚未辦理繼承登記。系爭共有土地並無依物之使
    用目的不能分割之情形，各共有人間亦無不分割之約定，爰
    依法訴請判決分割，分割方案則如彰化縣溪湖地政事務所民
    國（下同）98年03月10日字 233號收件、複丈日期98年03月
    12日之土地複丈成果圖（下稱附圖甲案）所示。並聲明：(一)
    被告等應就其被繼承人黃松所遺坐落彰化縣埔心鄉○○段71
    7地號土地、地目田、面積216 3.09平方公尺，應有部分4分
    之 1之土地辦理繼承登記。(二)兩造共有坐落彰化縣埔心鄉○○段717地號土地、地目田、面積2163.09平方公尺，准予原
    物分割，(三)訴訟費用由被告等負擔。
三、被告方面陳述：
  (一)被告天○○陳述：
    1.同意分割，也願意辦理繼承登記。
    2.關於分割方案另有主張，請求依彰化縣溪湖地政事務所98
     年06月30日字682號收件、複丈日期98年07月01日之土地複
     丈成果圖（下稱附圖乙案）所示分割方法進行分割。
  (二)被告宇○○陳述：
    1.同意分割，也願意辦理繼承登記。
    2.關於分割方案另有主張，請求依附圖乙案所示分割方法進
      行分割。
  (三)被告酉○、宙○、黃○○、Ｌ○○、Ｆ○○、亥○○、地○○、Ｑ○○、玄○○、丁○○○、申○○、Ｋ○○、己○○
    、乙○○、辛○○、丙○○、Ｄ○○○、庚○○、戊○○、
    壬○○、Ｂ○○、戌○、Ａ○、Ｐ○○、Ｅ○○○、Ｃ○○
    、Ｇ○○、Ｉ○○、Ｏ○○、Ｍ○○、Ｎ○○、Ｈ○○、丑
    ○○、寅○○、辰○○、子○○○、未○○、Ｊ○○○、卯
    ○○、午○○、癸○○經合法通知，均未於言詞辯論期日到
    場，亦未提出書狀作何聲明或陳述。
四、兩造不爭執事項：
  (一)系爭土地為原告與黃松所共有，黃松之應有部分4分之1，原
    告之應有部分8分之3。
  (二)黃松於36年07月28日死亡，被告等均為其繼承人，惟尚未辦
    理繼承登記。
  (三)系爭共有土地並無依物之使用目的不能分割之情形，各共有
    人間亦無不分割之約定。
  (四)兩造無法達成協議分割。
五、得心證之理由：
  (一)按因繼承、強制執行、公用徵收或法院之判決，於登記前已
    取得不動產物權者，非經登記，不得處分其物權，民法第75
    9 條定有明文。又分割共有物，性質上為處分行為，依民法
    第 759條規定，共有不動產之共有人中有人死亡時，於其繼
    承人未為繼承登記以前，固不得分割共有物。惟原告如於本
    件訴訟中，請求死亡共有人之繼承人辦理繼承登記，並合併
    對繼承人及其餘共有人為分割共有物之請求，不但符合訴訟
    經濟原則，亦與民法第 759條規定之旨趣無違（最高法院69
    年台上字第1012號判例意旨參照）。經查，系爭土地之共有
    人黃松已於36年07月28日死亡，應由被告等人繼承，迄今仍
    未辦理繼承登記之事實，業據原告提出地籍圖謄本、土地登
    記第二類謄本、繼承系統表、除戶戶籍謄本及戶籍謄本等為
    憑，堪認原告此部分之主張為真實。從而，原告依據首開規
    定於系爭土地分割之處分行為前，請求被告等就其被繼承人
    黃松所遺系爭土地之應有部分4分1之土地辦理繼承登記，核
    無不合，應予准許，爰判決如主文第一項所示。
  (二)次按各共有人，得隨時請求分割共有物。又共有物之分割方
    法，不能協議決定者，法院得因任何共有人之聲請，命以原
    物分配於各共有人。民法第823條第1項前段及第824條第2項
    第 1款分別定有明文。本件原告主張系爭土地為兩造所共有
    ，各共有人之應有部分如附表所示，系爭土地之土地使用分
    區、使用類別為特定農業區農牧用地，且係農業發展條例89
    年01月04日修正施行前之共有耕地，而兩造間就系爭土地並
    未訂有不分割之特約，依物之使用目的亦無不能分割之情形
    ，惟兩造無法達成協議分割之事實，已據其提出土地登記第
    二類謄本、地籍圖謄本、土地異動索引各一件在卷為證，並
    為被告等所不爭執，是原告之主張自堪信為真實。從而，原
    告基於系爭土地共有人之共有物分割請求權訴請裁判分割，
    依上揭法條規定，核無不合，應予准許。
  (三)復按共有物之分割，不得純以使用現狀為分割之唯一標準，
    法院為顧及全體共有人之利益認為以不全依使用現狀分割為
    宜，所決定之分割方法，縱使部分共有人因此而受有損害，
    仍不得因之指為違法。又同一地號內之土地，因所處位置，
    鄰街深度之不同，有優劣之分，以致價值差異。法院為原物
    分配時，必須斟酌此種情形，以定其分割方法（最高法院71
    年台上字第2825號裁判、79年台上字第2184號裁判要旨可參
    ）。經查：系爭土地之地形呈南北走向規則長方形，系爭土
    地之西鄰土地（即同段 721地號土地）設有埤腳社區環保生
    態運動公園，該部分係由私人提供部分土地而設施，北面緊
    鄰之同段356、358地號土地均為大溪路之道路用地，其中35
    6地號上方為大溪路道路用地、下方為水溝，同段357地號為
    彰化農田水利會管理之水溝用地，東邊毗鄰同段 713地號土
    地為大溪路2段147巷道，且系爭土地之南面位置經被告宇○○占用面積467.77平方公尺土地種植葡萄，另有訴外人黃金
    吉之磚造平房占用面積34.50平方公尺之土地及占用面積89.
    54平方公尺之空地，其餘面積 1571.28平方公尺之土地則屬
    原告占用之空地等情，業經本院會同彰化縣溪湖地政事務所
    測量人員勘驗明確，並有本院96年07月02日勘驗測量筆錄、
    現場草圖及該地政事務所98年02月03日溪地二字第09800004
    06號函覆之土地複丈成果圖在卷供考。次查，若依原告所主
    張之附圖甲案分割方案，將編號717部分、面積1622.32平方
    公尺分歸原告取得，編號717-Ａ部分、面積540.77平方公尺
    分歸被告等公同共有取得，將造成編號717-Ａ部分土地未能
    直接面臨寬約十五米之大溪路，卻須透過大溪路2段147巷道
    （僅二、三米寬巷道）對外聯絡，且原告分割後取得之土地
    全部面臨寬約十五米之大溪路，被告等分割後取得之土地則
    均臨寬約二、三米之大溪路2段147巷巷道，兩者相較，無論
    就對外聯絡或土地利用價值而論，原告均居於優勢，被告等
    均處於劣勢，該分割方案顯然僅利於原告，卻致被告等於顯
    然不利之情況，故原告所主張如附圖甲案之分割方案，自不
    可採。
  (四)反觀附圖乙案之分割方案，將編號Ａ部分、面積 1622.32平
    方公尺分歸原告取得，編號Ｂ部分、面積540.77平方公尺分
    歸被告等公同共有取得，不僅兩造分得之土地皆可面臨大溪
    路，且兩造所分得之土地大致呈規則四邊形，利於土地之規
    畫、利用，又均能直接連絡寬約十五米之大溪路，兩造所分
    得之土地並無內外之別，兩者土地之價值亦無差異，且原告
    分得部分之土地仍屬雙面臨路，於原告亦無不利之情況，故
    兩造就系爭土地之原來使用情形雖如上述勘驗情狀，然揆諸
    上揭最高法院裁判意旨，為求分割土地能夠發揮經濟作用，
    及顧及全體共有人之利益之均衡，自無受目前使用現狀拘束
    之必要，又除被告天○○、宇○○以外之其餘被告均未到庭
    或具狀對被告天○○、宇○○所主張如附圖乙案所示分割方
    案表示反對，本院審酌系爭土地之利用價值、顧及均衡原則
    、兩造應有部分比例面積、分割後之整體形狀、對外通行需
    求暨經濟效益、全體共有人之利益等一切情狀，認採取被告
    天○○、宇○○所主張如附圖乙案所示分割方法予以分割，
    尚屬適當、公允，爰諭知系爭土地之分割方法如主文第二項
    所示。
六、負擔訴訟費用之依據：民事訴訟法第78條、第80條之 1、第
    85條第2項。
中    華    民    國    98    年    10    月    9     日
                        民事第二庭法  官  邱月嬌
以上正本係照原本作成。
如對本判決上訴，須於判決送達後20日內向本院提出上訴狀（須
付繕本）。
中    華    民    國    98    年    10    月    9     日
                                  書記官  呂雅惠
     附    表：
    ┌─────────────────┬──────┐
    │ 坐落彰化縣埔心鄉○○段717地號、地│            │
    │ 目田、面積2163.09平方公尺之土地  │ 應負擔訴訟 │
    ├───────────┬─────┤ 費用之比例 │
    │  共 有 人 姓 名      │ 應有部分 │            │
    ├───────────┼─────┼──────┤
    │酉○、宙○、黃○○、賴│          │            │
    │黃葉、Ｆ○○、亥○○、│          │            │
    │地○○、Ｑ○○、玄○○│          │            │
    │、丁○○○、申○○、賴│          │            │
    │黃述、己○○、乙○○、│          │            │
    │辛○○、丙○○、賴吳麗│          │            │
    │華、庚○○、戊○○、辛│          │            │
    │黃桃、Ｂ○○、天○○、│ 4分之1   │  4分之1    │
    │宇○○、戌○、Ａ○、賴│          │（連帶負擔）│
    │廖渀、Ｅ○○○、Ｃ○○│          │            │
    │、Ｇ○○、Ｉ○○、賴瑞│          │            │
    │華、Ｍ○○、Ｎ○○、賴│          │            │
    │玲微、丑○○、寅○○、│          │            │
    │辰○○、子○○○、馮游│          │            │
    │菊、Ｊ○○○、卯○○、│          │            │
    │午○○、癸○○（即黃松│          │            │
    │之繼承人）            │          │            │
    ├───────────┼─────┼──────┤
    │  巳    ○     ○     │ 8分之6   │  8分之6    │
    └───────────┴─────┴──────┘


司法院資訊處製作；財團法人民間司法改革基金會備份。
